臺灣高等法院臺中分院刑事裁定
110年度聲再字第168號
再審聲請人
即受處分人  蔡世榮
上列再審聲請人即受處分人因違反毒品危害防制條例案件，對於
本院110年度毒抗字第35號中華民國110年1月13日確定裁定，聲
請重新審理，本院裁定如下：
    主  文
本件重新審理之聲請駁回。
    理  由
一、聲請意旨略以：按毒品危害防制條例第20條之1第1項第5款
    ，因發現確實之新證據足認受觀察、勒戒或強制戒治處分之
    人，應不施以觀察、勒戒或強制戒治者，得以書狀敘述理由
    ，聲請原裁定確定法院重新審理。因毒品危害防制條例修正
    及最高法院刑事大法庭民國109年11月18日109年度台上大字
    第3826號裁定變更適用觀察勒戒處遇之對象、標準及頻率，
    為此法務部及衛生福利部及專家學者業已研議修正「有無繼
    續施用毒品傾向評估標準」，就評分項目、前科紀錄有所調
    整，並於110年3月26日生效，此有法務部110年3月26日法矯
    字第11006001760號函可佐。次按毒品危害防制條例第20條
    之1第2項之規定，聲請重新審理應於裁定後30日內提起，但
    聲請之事由知悉在後者，自知悉之日起算。緣再審聲請人即
    受處分人（下稱聲請人）於110年4月9日有提出重審，礙於
    聲請人因法律知識不足，以為提出重新審理之案件係於台中
    地方法院，故向台中地方法院提出重新審理。卻於110年4月
    26日收到聲請駁回，才得知此案經上訴台中高等法院，此案
    件已歸台中高等法院之110年度毒抗字第35號，故於110年4
    月27日重新向台中高等法院提出重審。依毒品危害防制條例
    第20條之1第2項後段知悉在後者，自知悉之30日內算起，而
    聲請人已於110年4月9日提出重審，台中地方法院知悉此案
    件已轉至台中高等法院，應主動轉呈台中高等法院，以維聲
    請人之權益，隨狀附上台中地方法院聲請駁回之裁定文，以
    證明聲請人係於知悉在後者，自知悉之30日內提出重新審理
    。請給予聲請人重新審理並給予公平適法之裁定等語。
二、按觀察、勒戒及強制戒治之裁定確定後，因發現確實之新證
    據足認受觀察、勒戒或強制戒治處分之人，應不施以觀察、
    勒戒或強制戒治者，受觀察、勒戒或強制戒治處分之人，或
    其法定代理人、配偶，或檢察官得以書狀敘述理由，聲請原
    裁定確定法院重新審理。聲請重新審理，應於裁定確定後30
    日内提起；但聲請之事由，知悉在後者，自知悉之日起算。
    法院認為無重新審理之理由，或程序不合法者，應以裁定駁
    回之；認為有理由者，應重新審理，更為裁定，毒品危害防
    制條例第20條之1第1項第5款、第2項、第4項分別定有明文
    。本件原確定裁定確定之日期為110年1月25日，而「有無繼
    續施用毒品傾向評估標準紀錄表」（下稱評估標準紀錄表）
     及「有無繼續施用毒品傾向標準說明手冊」 （下稱說明手
    冊）之修正實施日期係在後之同年月3月26日，聲請人雖於1
    10年4月27日始具狀向本院聲請重新審理（見卷附「刑事聲
    請重新審理狀」上之法務部○○○○○○○○收狀章），惟聲請人於
    110年4月9日即具狀向臺灣臺中地法院聲請重新審理，此有
    卷附臺灣臺中地法院110年度毒聲重字第29號裁定及所附聲
    請人110年4月9日聲請重新審理狀可稽，似應寬認其自斯時
    起始知悉聲請之事由，而未逾其知悉後之30日期限，合先敘
    明。
三、經查：實務上認為補充刑罰法律之部分空白犯罪要件之命令
    或公告之變更，認該等命令或公告縱為行政命令因其並無刑
    罰之規定，非屬刑罰法律之變更，而為事實變更，惟此乃針
    對刑罰法律所為之闡釋，並未涉及保安處分部分，自不能認
    為保安處分亦應為同一之解釋及適用。且毒品危害防制條例
    所規定之觀察、勒戒或強制戒治處分係保安處分的一種，其
    立法意旨在幫助施用毒品者戒除毒癮，該處分之性質非為懲
    戒行為人，而係為消滅受處分人再次施用毒品之危險性，目
    的係在戒除行為人施用毒品身瘾及心癮之措施，且強制戒治
    係導入療程之觀念，針對行為人將來之危險所為預防、矯治
    措施之保安處分，以達教化與治療之目的，而有刑罰不可替
    代之教化治療作用，亦與刑罰之執行源於罪責之非難並不相
    同，自不能將上述實務有關刑罰法律之事實變更套用在強制
    戒治之執行上，始合於保安處分之本質與目的。是倘保安處
    分（含強制戒治）之執行期間遇有法律本身或法規命令之變
    更使受處分人無繼續施以保安處分之必要者，應認屬刑法第
    2條第3項保安處分之裁判確定後，未執行或執行未完畢，而
    法律有變更不施以保安處分或有保安處分執行法第28條第1
    項、第2項保安處分定有期間者，在期間未終了前，認無繼
    續執行之必要時，除法律另有規定外，應報請指揮執行法院
    之檢察官，聲請免其處分執行之情形。本件聲請人主張本件
    有毒品危害防制條例第20條之1第1項第5款「因發現確實之
    新證據足認受觀察、勒戒或強制戒治處分之人，應不施以觀
    察、勒戒或強制戒治者」之事由，而聲請重新審理，然上開
    評估標準紀錄表及說明手冊之修正係法務部為因應此次毒品
    危害防制條例之修正及最高法院109年度台上大字第3826號
    裁定意旨所為之修正，屬中央法規標準法第20條第1項第2款
    所定「因有關法規之修正或廢止而應配合修正者」，且針對
    多數不特定人民就有無繼續施用毒品傾向評估事項所為對外
    發生法律效果之具有法規性質之命令，是上開評估標準紀錄
    表及說明手冊之修正，屬於行政規則或法規命令之修正，為
    法律變更，並非毒品危害防制條例第20條之1第1項第5款所
    稱之「新證據」，聲請人以此為由聲請重新審理，與法定要
    件不符，尚非有據。聲請重新審理意旨復未敘明原確定裁定
    有何符合其他各款所定重新審理事由之情形，其本件聲請重
    新審理，並無理由，應予駁回。
四、檢察機關作為觀察、勒戒執行機關，檢察官並具有發動聲請
    強制戒治及停止執行之權限，依上述新修正之評估標準紀錄
    表及說明手冊重新評估，倘有合於上述刑法第2條第3項或保
    安處分執行法第28條第1項、第2項，不施以保安處分或無繼
    續執行必要之情形者，因事涉受處分人之重大利益，檢察官
    應本於職權停止或免除強制戒治之執行，自有將本裁定送達
    檢察官以促請其為妥速處理之必要，附此敘明。
據上論斷，應依毒品危害防制條例第20條之1第4項前段，裁定如
文。
中　　華　　民　　國　　110 　年　　5 　　月　　19　　日
            刑事第二庭   審判長法　官　何  志  通
                               法　官  石  馨  文
                               法　官  許  月  馨
以上正本證明與原本無異。
不得抗告。
　　　　　　　　　　　　       書記官  李  妍  嬅
　　　　　　　　　　　　　　　 
中　　華　　民　　國　　110 　年　　5 　　月　　19　　日